【裁判字號】    89,上重訴,11
【裁判日期】    890504
【裁判案由】    殺人等
【裁判全文】
臺灣高等法院刑事判決                  八十九年度上重訴字第一一號
    公  訴  人  臺灣板橋地方法院檢察署檢察官
    即  被  告  丙○○
    選任辯護人  劉添湯律師
右上訴人，因殺人等案件，不服臺灣板橋地方法院八十八年度重訴字第三八號，中華
民國八十八年十二月二十日第一審判決（起訴案號：臺灣板橋地方法院檢察署八十八
年度偵字第二一四六三號）提起上訴，本院判決如左：
    主    文
上訴駁回。
    事    實
一、丙○○前於民國八十三年間因傷害案，經台灣桃園地方法院判處拘役四十天，如
    易科罰金以三百元折算一日，於八十三年十二月十九日易科罰金執行完畢，（不
    構成累犯），猶不知悔改，明知酒後吐氣所含酒精成份超過每公升○點二五毫克
    以上即不得駕車而其分別已於八十八年九月二十日中午在台北縣中和市員山暨是
    日下午一時許在同縣土城市○○街某處，先後飲下數量不詳之玉泉清酒及雞酒，
    其反應趨緩，已至不能安全駕駛動力交通工具之程度（未達心神喪失或精神耗弱
    ），猶執意於同日下午四時五十分許駕駛牌照ＭＦ─五一七一號（原判決誤載為
    ＮＦ）自用小貨車沿台北縣土城市○○街往中和方向行駛，於是日下午五時許（
    起訴書誤載為十九時許），途經台北縣中和市○○路六十七號前，欲左轉防汛道
    路時，幾乎與沿對向防汛道路駛來，由乙○○所駕駛、搭載其兄程克雄之未懸掛
    號牌自用小客車（以下簡稱為「黃車」）擦撞。丙○○認黃車不讓伊左轉，竟基
    於殺人之犯意，忿自車內取出其所有寬約九公分、長約六十公分、厚約四點二公
    分（原判決誤載為四點三公分）、重達一千一百三十公克之木棍一支，行至黃車
    前朝甫下車查看，尚不及反應之程克雄頭部重要部位猛敲數下，於程克雄不支倒
    地後，仍續揮棍擊打其背部，使程克雄受有右眼眶下瘀血、右眼上眼臉裂傷約二
    點五公分、左眉外上方鈍挫傷（細條狀皮內出血）三乘零點三公分、左上眼瞼皮
    下瘀血、左側頂顳部鈍挫傷（細條狀皮內出血）約七乘零點二公分、流鼻血、下
    唇瘀血腫脹、右後頭部挫裂傷長約六公分、右肩胛部鈍挫傷（細條狀皮內出血）
    約二乘零點二公分、右肩胛部內側鈍挫傷（方形皮內出血）約四點五乘六公分、
    左肩胛部鈍挫傷（細條狀皮內出血）二點五乘零點三公分、右前臂後部皮下瘀血
    約三乘四公分、右手肘內側皮下瘀血六乘十公分、左上臂前部皮下瘀血三乘六公
    分等傷害，繼持木棍朝因車門卡住、暫難下車之駕駛乙○○毆打時，為乙○○用
    手撥擋（傷害部分，未據告訴），嗣被由前門車窗跳下車之乙○○踢掉木棍相互
    扭打在地時，始為據報前來之員警制止，並扣得丙○○所有供行兇用之木棍一支
    。其後丙○○被帶往台北縣警察局中和分局員山派出所，於當天下午五時二十九
    分許，測試其口中吐氣所含酒精濃度猶高達每公升零點七八毫克，於當天晚上八
    時二十分許，為酒後生理協調平衡檢測，無法於三十秒內閉眼朗誦由一千零一至
    一千零三十之阿拉伯數字（服用酒類不能安全駕駛動力交通工具罪部分業據上訴
    人撤回上訴而確定）。程克雄經送醫急救後，仍因兩側硬膜下腦內出血，於是日
    晚上九時四十三分許不治死亡。
二、案經程克雄之母甲○○訴由台北縣警察局中和分局報請台灣板橋地方法院檢察署
    檢察官相驗後偵查起訴。
    理    由
一、右揭被告丙○○因喝酒仍駕車於右揭時地與乙○○及被害人爭執，嗣持木棍朝被
    害人程克雄頭部、背部毆打，繼被乙○○踢掉木棍，兩人扭打在地後為警查獲，
    嗣測得如前述之酒精濃度，並無法通過於三十秒內閉眼朗誦由一千零一至一千零
    三十阿拉伯數字之酒後生理協調平衡檢測等情業據被告丙○○於警訊及偵審中供
    承不諱，核與目擊證人乙○○所證雙方因交通事故爭執、程克雄及伊被毆至如何
    奪下被告手中木棍為警逮捕，及到場處理警員黃嚴燦、游仁典所供查獲經過與酒
    精測試結果等情一致，並有木棍一支扣案，與酒精濃度測試紙卷、汽機車駕駛人
    酒後生理協調平衡檢測紀錄表、舉發違反道路交通管理事件通知單、普通診斷證
    明書各一紙在卷可稽；而扣案之木棍沈重厚實、長約六十公分、寬約九公分、厚
    約四點二公分，重約一千一百三十公克等情分別經檢察官於八十八年十月十三日
    偵訊及原審法院於八十八年十一月二十二日審理時勘驗、記明筆錄在卷，且被害
    人程克雄確被毆擊頭、背部受有如事實欄所示之傷害，經送醫急救後仍因兩側硬
    膜下腦內出血，於是日晚上九時四十三分許不治死亡等情，業經台灣板橋地方法
    院檢察署檢察官督同檢驗員相驗，製有勘驗筆錄、驗斷書及相驗屍體証明書各一
    紙在卷，足認被告前揭自白屬實，雖被告辯稱伊無殺人之犯意，伊下車問對方為
    何不讓路，程克雄即出手毆打伊胸部，並與乙○○聯手將伊擊倒，起身後逃跑時
    拾得扣案之木棍並非其車上之物，因見乙○○與程克雄二人開伊車門取出釣桿等
    物，乃持棍趨近朝程克雄打去」不知打幾下，當時是因喝醉酒，神智不清等語。
    被告辯護人則辯稱被告係被程克雄、乙○○二人毆打受傷逃跑發見木棍一支，拿
    起自衛，又看到程克雄竊取其釣具而防衛自己財物，被告攻擊程克雄為正當，如
    防衛過當亦得減輕其刑，且被告喝酒已喝醉，屬精神耗弱人，亦得減輕其刑，又
    原審量處無期徒刑亦嫌過重，證人乙○○所供不實，請求本院再予傳訊云云。然
    查：
  (一)證人乙○○於本院調查中供陳：「當時因我的車門無法打開，我情急之下就由車
    窗跳出來，我只知道，我跳出車外，被告就持有木棍，且程克雄也被打倒在地，
    當時是程克雄先下車與被告發生爭執，我要下車看時，被告就朝我攻擊，那時程
    克雄已倒在地上，我很生氣，才與其扭打。他們（即程克雄與被告）好像在講什
    麼，我也不清楚，就開始打起來，我要出來，被告就拿木棍往我車打來，當時程
    克雄已被打倒在地，因當時我的車門很難開，我往右邊要出來，他就朝右邊攻擊
    ，我只好從車窗跳出來」（本院八十九年四月七日訊問筆錄）而被告於警訊初供
    時，原供稱伊遭程克雄與乙○○共同毆打膝蓋、手肘，於逃離一段距離時跌倒，
    撿到扣案木棍即持以追打程克雄及乙○○，釣桿、西瓜刀及菜刀各一支係程克雄
    與乙○○於伊逃走時自伊車下取出云云（見偵查卷第三頁），繼稱伊遭於偵查中
    程克雄與乙○○共同毆打，於逃跑時跌倒，撿到扣案之木棍，回頭時看見程克雄
    與乙○○自伊車下取出釣桿、西瓜刀及菜刀各一支，始持棍毆擊程克雄頭、背部
    云云（見偵查卷第二十頁），嗣於原審調查時稱伊遭先後下車之程克雄與乙○○
    圍打，於逃離時見程克雄持扣案之木棍打開伊車門取出釣桿、西瓜刀及菜刀各一
    支丟在車旁，乃搶過木棍反擊云云（見原審法院八十八年十月二十二日訊問筆錄
    ），旋改稱伊與程克雄及乙○○三人扭打在地上後，始持木棍打程克雄（見原審
    法院八十八年十一月三日訊問筆錄），其後又翻稱：木棒是逃跑時隨地撿回，被
    害人在被告車上翻東西，被告本想阻擋他，不小心打到他的頭當時酒醉迷迷糊糊
    ，被告並非有意置被害人於死，否則被告可以拿車上作生意用之西瓜刀將之殺害
    （見被告於原審八十八年十二月六日庭提答辯狀），於本院調查中則辯稱：「當
    時我是在被告與程克雄打了之後在路旁建築工地撿起木棍來打程克雄的，棍子不
    是從我車上拿出來的，當時程克雄他們打了我之後，我跑走程克雄跑去我車上拿
    走我的釣具，程克雄如未至我車上拿東西，為何會倒在我車旁」等語（見本院八
    十九年三月七日訊問筆錄），就木棍如何取得、逃離時或係被毆跌倒、乙○○與
    死者同時下車或嗣始下車、有無同時遭死者與乙○○聯手毆打、因被圍毆始奪棍
    反擊或見死者取貨車內之釣桿等物乃予擊打各節，前後所供不一；而其果遭乙○
    ○與死者二人同時持木棍聯手毆打，殊不可能僅受有如祥安醫院診斷證明書所示
    ：「左側肘部挫傷、左右兩側肘部擦傷及左側膝部擦傷」之輕微傷害；而被害人
    程克雄於案發前即八十八年九月九日因車禍受有：「1.頭部外傷併頂部頭皮裂傷
    三公分乘二公分2.左側尺骨骨折3.左側鎖骨骨折4.右側胸部挫傷」之傷害，於案
    發前數日其手肘骨折未癒，有國軍八○四總醫院附設民眾診療服務處出具之診斷
    證明書影本可憑，復經證人謝新忠就其受傷送醫及黃素貞就其受傷後左臂打石膏
    ，至案發前四天仍未拆下等情於原審法院到庭供明在案（見原審法院八十八年十
    月二十二日及同年十一月二十四日訊問筆錄），被害人程克雄既受骨折之傷害焉
    能先出拳毆打或持用扣案之厚實木棍揮擊被告；且被告所稱之釣桿及西瓜刀、菜
    刀係係警方到場後在貨車駕駛座內查扣，非由地上撿拾，業據證人游仁典結證無
    訛（見原審院八十八年十一月二十二日訊問筆錄），與乙○○所陳略同，程克雄
    苟欲持兇器攻擊被告，豈會不自所乘轎車或就地取用，反於不能預知是否確有兇
    器所在之被告貨車內尋覓；在  均與經驗法則相背參以被告於原審供稱：「（他
    們二人誰先下車？）死者先下來，我已先跟死者打起來，司機才下來，其間相隔
    應該不到一分鐘，我當時就在車旁與死者打起來，當時死者下車時是空手。（發
    生打鬥前有無發生口角？）我先說你為何不讓我過，講完就打起來，：：（另外
    下來之司機有無拿東西？）他也是空手。：：（你身上之傷是自己跌倒受傷還是
    被打？）我倒在地上時，腳有擦傷，我身上只有右腳有擦傷，且左手肘扭傷，：
    ：（當時被害人是不是背對你？為何能打到他後腦？）我是從死者手中搶到木棍
    ，然後我就開始打他，當時死者是空手，死者是正在我車上拿東西時，要轉身前
    被我打到，死者當時已把東西丟在地上，他當時不及反擊才被我打到腦部。：：
    （從頭到尾司機有無搶到木棍？）沒有，他都是空手加入戰局。（他們有無從另
    處或他們車上拿木棍來打你？）我不知道。：：木棍不是從我車上拿下來，也非
    我撿到：：（為何在檢察官偵訊時也這樣講，說撿到一支棍子？）我不是被追趕
    才跌倒，：：我並不是跌倒時撿到棍子，：：（死者用棍子打你幾棍？）：：我
    沒被打到，也未受傷。：：（為何他們二人聯手，還有棍子，而你未受傷？）我
    與死者打架時，司機還沒有下來。司機有跑回車上，我不知道他跑回車上作什麼
    ，後來又下來。（在你車上找到之水果刀、西瓜刀、釣桿都是你的？）都是我的
    ，打鬥過程中，他們二人都來不及拿這三樣東西傷害我。（警察來時車門是開著
    嗎？）我駕駛座的側門被打開，那些釣桿及刀子放在駕駛座之右邊，即右前座。
    ：：（你用木棍打被害人腦部時，司機在那裡？）在車上，我不知他在作什麼，
    司機看到死者被我打到，他有趕快下車，我看到他衝過來，我就拿棍子打他，那
    司機從車上下來也是空手。：：」（見原審法院八十八年十月二十二日訊問筆錄
    ）、「（你身上之傷是與乙○○扭打時受傷或跌倒地上受傷？）不清楚，：：（
為何受傷？）因為黃下車前，我有跌倒在地上，：：：我不知道我的手為何會扭
    傷。：：（你有無用木棒打對方駕駛座？）有，（你打駕駛座時黃下車了沒有？
    ）還沒有，：：（前次為何說程被打時，黃來不及下車？）他是二度上車，故還
    不及下車，所以死者被我用木棒打時，是單獨面對我。）好像是」等語（見原審
    法院八十八年十一月三日訊問筆錄），可見乙○○確因車門卡住，復遭被告持棍
    擊打車門後，始從駕駛座車窗爬出，斯時程克雄已被丙○○擊倒在地，扣案之木
    棍應非被告被追打跌倒時拾獲，而係被告自車內取出其所有者而行凶，前次車禍
    傷後未癒之程克雄乃係甫下車查看即為被告持棍毆擊倒地甚明，是本案程克雄不
    可能與乙○○聯手毆打被告，或於被告逃離時取出西瓜刀、菜刀及無益之釣桿丟
    置於地，足認證人乙○○就此所為證述與事實相符，足堪採信。
  (二)扣案之木棍係被告取出行兇，非自程克雄手中搶下或被追打或逃跑跌倒時拾獲，
    而程克雄甫下車即為被告持棍毆擊，根本未翻出貨車內之釣桿、西瓜刀等物，乙
    ○○則係程克雄倒地時始爬出車外與被告扭打，有如前述，被告亦供稱：「（發
    生打鬥前有無發生口角？）我先說你為何不讓我過，講完就打起來，：：（另外
    下來之司機有無拿東西？）他也是空手。：：（當時被害人是不是背對你？為何
    能打到他後腦？）我是從死者手中搶到木棍，然後我就開始打他，當時死者是空
    手，死者是正在我車上拿東西時，要轉身前被我打到，死者當時已把東西丟在地
    上，他當時不及反擊才被我打到腦部。：：（從頭到尾司機有無搶到木棍？）沒
    有，他都是空手加入戰局。（他們有無從另處或他們車上拿木棍來打你？）我不
    知道。：：（死者用棍子打你幾棍？）：：我沒被打到，也未受傷。：：（你承
    認被害人是被你打到後腦才死的？）承認，我共打了可能超過一下。」（見原審
    法院八十八年十月二十二日訊問筆錄）、「所以死者被我用木棒打時，是單獨面
    對我。：：（你是不是打了他頭部後，他即倒地？）好像是。（他身上其他傷是
    他倒地後被你打的？）好像是。（你是最先打他頭部，在他倒地後又打他身體？
    ）是」（見原審法院八十八年十一月三日訊問筆錄），可知被告持棍毆打程克雄
    時，程克雄係空手並未對被告攻擊亦未曾偷竊被告車上之釣具、西瓜刀或菜刀，
    被告即當無正當防衛或防衛過當可言，又被告明知持厚實沈重之扣案木棍，朝人
    身要害之頭部揮打足使人頭部破裂、顱內出血死亡，竟持扣案之木棍，朝程克雄
    之頭部猛揮數下，使程克雄頭部等部  多處受有巨大挫裂傷、並致顱內出血  如
    事實欄所述之傷勢，足見其用力甚猛，參照其見程克雄倒地後，猶持棍毆擊其背
    部數下，並供稱：「（你知道打人後腦用木棍用力過重會死嗎？）知道。（你為
    何要打死他？）我認為他不讓我過，我很氣憤，我與死者不認識，也無仇恨，我
    因當時很氣憤，所以用力太猛」（見原審法院八十八年十月二十二日訊問筆錄）
    ，足見其殺意甚堅，其有藉此加害程克雄性命之殺人故意至明。其辯稱無殺之犯
    意云云亦非可採。
  (三)再本件被告於案發前自土城市○○街開車至案發地，歷時約十餘分鐘，途中遇下
    班之車潮，未肇事，行至案發地距三、四十公尺遠，即發現黃車，因見對方不讓
    伊左轉即煞車，二車相距十多公分，未擦撞，嗣於警局亦能通過(1)直線步行十公
    尺後迥轉走回原地(2)雙腳併攏，兩手貼緊大腿，將一腳向前抬高離地十五公分，
    並停止不動三十秒(3)雙腳併攏，雙手向前平伸，閉眼、輪流使用左右手食指指尖
    觸摸鼻尖(4)用筆在兩個同心圓間之零五公分環狀帶內畫出另一圓等項生理協調平
    衡檢測各情為其所自承（見原審法院八十八年十月二十二日訊問筆錄），並有汽
    機車駕駛人酒後生理協調平衡檢測紀錄表影本可憑，而被告於警方到場制止時，
    知來者為警員，旋逃跑數十尺始被逮捕，表示伊為閃車遭對方毆打，並稱要找中
    和市市民代表張瑞山出面解決，在警車內未打瞌睡，與警員交談言語清楚，能切
    題回答，下車時步態平穩，無庸攙扶等情，業據證人黃嚴燦及游仁典證實明確（
    見原審法院八十八年十一月二十二日及同年月二十四日訊問筆錄），參酌被告於
    警訊及案發旬月後於偵查中就經過情形均能縷陳，復供稱：「我當時有提到請民
    代出來：：，後來在警局我有打電話給陳明玉，告訴他我因喝醉酒與人吵架，人
    在派出所叫他來看一下」（見原審法院八十八年十一月二十二日訊問筆錄），足
    見其行凶時意識清醒，對外界事務之知覺理會及判斷能力均未較普通人之平均程
    度顯著減退，即未因飲酒爛醉而至心神喪失或精神耗弱之程度，自不能據為減輕
    刑責之藉口。
  綜上所述，被告所辯無非卸責之詞，均不可採。是本件事證明確，其犯行堪以認定
  ，自應依法論科。
二、核被告丙○○所為係犯刑法第二百七十一條第一項之殺人罪，原審以被告殺人罪
    證明確，審酌被告素行非佳，於酒後駕車，祇因對方座車未予禮讓，即公然持棍
    毆擊僅係乘客之被害人，其惡性不輕，犯罪手段雖非極端殘忍，犯後亦坦承部分
    犯行，然仍飾詞巧辯，迄未賠償被害人家屬損害，顯乏悛悔實據之態度等一切情
    狀，量處其無期徒刑並依法宣告褫奪公權終身（原審理由說為依犯罪之性質宣告
    褫奪公權終身）並以扣案之木棍一支係被告所有供殺人所用之物，應依法宣告沒
    收，並引用刑法第二百七十一條第一項、第三十七條第一項、第三十八條第一項
    第二款為依據，其認事用法均無不當，量刑亦無過重之處，上訴人上訴指原審量
    刑過重云云，經核亦為無理由，應予駁回。
據上論斷，應依刑事訴訟法第三百六十八條，判決如主文。
本案經檢察官鄭龍照到庭執行職務。
中      華      民      國    八十九    年      五      月      四      日
                              臺灣高等法院刑事第十庭
                                  審判長法  官  蔡  長  溪
                                        法  官  楊  貴  志
                                        法  官  溫  耀  源
右正本證明與原本無異。
如不服本判決應於收受送達後十日內向本院提出上訴書狀，其未敘述上訴之理由者並
得於提起上訴後十日內向本院補提理由書（均須按他造當事人之人數附繕本）。
                                        書記官  陳  明  琴
中      華      民      國    八十九    年      五      月      五      日
附錄：本案論罪科刑法條全文


司法院資訊處製作；財團法人民間司法改革基金會備份。
